臺灣宜蘭地方法院民事判決　　　　　　　98年度簡上字第32號
上　訴　人　陳映竹
訴訟代理人　陳士郎
訴訟代理人　郭錦茂律師
被　上訴人　林　
　　　　　　林雨廷　　同上
上二人共同
訴訟代理人　林樂賜
被　上訴人　財政部國有財產局
法定代理人　張佩智
訴訟代理人　林村材
複　代理人　張偉良
　　　　　　薛登山
　　　　　　魏明興
上列當事人間確認通行權存在事件，上訴人對於本院民國98年7
月22日宜蘭簡易庭98年度宜簡字第45號第一審判決提起上訴，本
院於100年5月24日言詞辯論終結，判決如下：
    主  文
上訴駁回。
第二審訴訟費用由上訴人負擔。
    事  實  及  理  由
甲、程序事項：
    按訴狀送達後，原告不得將原訴變更或追加，但擴張或減縮
    應受判決事項之聲明者，不在此限，民事訴訟法第255條第1
    項第3款定有明文。又第2審為訴之變更或追加，非經他造同
    意，不得為之，但第255條第1項第2款至第6款之情形，不在
    此限，民事訴訟法第446條第1項復定有明文，依同法第436
    條之1第3項，此規定為簡易第2審訴訟程序所準用。查上訴
    人原上訴狀聲明請求確認上訴人就被上訴人林、林雨廷所
    有坐落宜蘭縣頭城鎮○○段151地號如附圖（土地複丈成果
    圖甲案）所示Ａ部分及被上訴人財政部國有財產局所有坐落
    宜蘭縣頭城鎮○○段150-2地號土地如附圖（土複丈成果圖
    甲案）所示Ｂ部分，有通行權存在。暨被上訴人等就前項如
    附圖（土地複丈成果圖甲案）所示A、B部分，不得禁止或妨
    害上訴人通行；嗣上訴人以100年3月30日民事準備五狀減縮
    上開聲明為請求確認上訴人就被上訴人林、林雨廷所有坐
    落宜蘭縣頭城鎮○○段151地號如附圖所示編號(八)寬度2.326
    公尺、面積12.49平方公尺;及就被上訴人財政部國有財產局
    所有坐落宜蘭縣頭城鎮○○段150-2號土地如附圖所示編號
    (三)寬度2.326公尺面積1.35平方公尺，合計13.84平方公尺，
    有通行權存在。暨被上訴人就前項通行權面積部分，不得禁
    止或妨害上訴人通行。核其所為追加之訴，與起訴時所據之
    基礎事實要屬同一，且僅為聲明之減縮，與首揭規定相符，
    應予准許，合先敘明。
乙、實體事項：
一、上訴人部分：
(一)、上訴人於原審起訴主張：
    上訴人為坐落宜蘭縣頭城鎮○○段150地號土地（下稱系爭
    土地）所有權人，上訴人土地背臨外澳堤防，面向台二省道
    即宜蘭線頭城鎮○○路○段之間，有被上訴人林、林雨廷
    共有之同段151地號土地（以下簡稱151地號土地）及被上訴
    人財政部國有財產局管理之同段150-2地號土地（以下簡稱
    150-2地號土地），係屬與公路無適宜聯絡之袋地，致不能
    為通常之利用，上訴人欲將系爭土地作為建築利用。而申請
    指定建築線，依照相關法令，指定濱海路2段為建築線，故
    興建之建物唯有以濱海路2段為正面向，始得建築，而後方
    之堤防非屬供一般車輛通行之道路，不得作為指定建築線之
    連接通道，另上訴人土地緊鄰同段150-1地號土地（下稱150
    -1地號土地）之間的混凝土路，並非既成巷道或現成巷道，
    亦不符合指定建築線之巷道寬度，爰依據民法第78 7條規定
    ，訴請確認上訴人就被上訴人所有之系爭土地有通行權存在
    （範圍於上訴後有變更，詳後述）；被上訴人不得禁止妨害
    上訴人通行等語。
(二)、上訴人上訴理由補稱：
１、上訴人所有之坐落於宜蘭縣頭城鎮○○段150地號系爭土地
    ，東側緊鄰118-6地號（所有權人為中華民國，管理者為財
    政部國有財產局），西側鄰150之2、151地號（需通過該二
    地號土地才能與台二省道公路連絡），南側鄰150之1土地，
    北側為149地號土地，此有鈞院98年10月29日之現場勘驗筆
    錄及宜蘭縣宜蘭地政事務所土地複丈成果圖在卷可稽。足見
    系爭土地四周均為他人土地包圍與公路無適宜之聯絡，係屬
    袋地，甚為灼明。原審認系爭土地非袋地自有違誤。前述南
    側150-1地號土地之地主已用網圍住其土地，禁止他人經由
    其土地出入，且150-1地號土地與上訴人相鄰之如原審判決
    附圖所示乙案編號A部分，並非法令所稱之現有巷道，系爭
    150 地號土地因無直接面臨建築線，如單獨申請指定建築線
    ，會予以駁回，又「旨揭地號土地貴院所詢（標示）現況部
    分違建物雨遮並無現有巷道存在..」等語，亦有宜蘭縣政府
    99年6月25日府建城字第0990087239號函附卷可稽，且該部
    分土地寬度不足2公尺，不能做為建築線。另與上訴人土地
    相鄰之東側118-6號土地，其土地寬度從0.822公尺至1.397
    公尺，面積為15.08平方公尺，該土地東側為海堤，且上訴
    人土地與118-6地號土地與海堤間，高度落差達1.55公尺，
    上訴人不可能如被上訴人林雨廷等所辯將東側118-6地號土
    地用土填高至海堤同高，再藉之通往海堤云云，因為此行為
    上訴人可能觸犯刑法竊佔他人之不動產罪嫌。再者，海堤非
    屬宜蘭縣建築管理自治條例第4條所稱現有巷道，宜蘭縣政
    府不可能予以指定建築線。系爭地號土地所有權人曾於96年
    5月委由東霖測量工程顧問公司申請建築線指示（定），同
    月24 日宜蘭縣政府以府授建城字第0960890594號核准在案
    ，上開建築線有效期間為8個月(98年11月府祕法字第098016
    0783B 號令宜蘭縣建築管理自治條例第8條已修正有效期間
    為1年) 。又該筆土地並無直接面臨可指定之道，須與毗鄰
    地號(同段150-1地號或151地號)合併，依宜蘭縣建築管理自
    治條例第7條規定，檢齊相關書圖文件提出申請等語，亦有
    宜蘭縣政府99年5月11日府建城字第0990061069號函存卷可
    證。綜上所述，系爭土地無法經由150-1地號土地聯絡台二
    省道公路，且與系爭土地相鄰之150-1地號土地如原審宜蘭
    縣宜蘭地政事務所土地複丈成果圖乙案編號A部分，並非法
    令所稱之現有巷道，不得做為建築線。又系爭土地亦有相當
    困難攀爬上與系爭土地高度落差達1.55公尺之堤防，且該堤
    防也不得做為建築線。是以，上訴人只得通行經過151及150
    -2地號土地以聯絡台二省道公路，且併同151及150-2地號土
    地，才能申請建築線。
２、系爭土地使用分區為甲種住宅區，此有宜蘭縣頭城鎮公所都
    市計畫土地使用分區證明書可證，而系爭土地擬建築為住宅
    使用。是故系爭土地通行151及150-2地號土地至台二省道公
    路聯絡，其與建築線連接處寬度至少要2公尺以上，始符合
    建築法規之規定之基本需求，並得為申請建築線、建照等進
    而建築住宅之通常使用。原審判決疏未審酌上訴人土地若單
    獨申請指定建築線，將因土地未直接面臨計畫道路而被駁回
    之事實，及上訴人以自己土地與150-1地號為一筆基地申請
    核准指定之建築線已超過8個月而失效力，遽認「原告土地
    已完成指定建築線，將來可做建築使用，並無前述無法符合
    建築基本要求之問題」等語，顯有誤解。又上訴人土地欲至
    鄰近之濱海公路雖僅有徒步距離即可，但若無通行如附圖所
    示151及150-2地號土地，根本無法聯絡台省二道濱海公路，
    申請建築線，且如原審宜蘭縣宜蘭地政事務所土地複丈成果
    圖乙案編號A部分土地地主已圍網拒絕他人經過使用其土地
    ，又該部分土地並非現有巷道，其寬度亦不足上引「建築技
    術規則建築技術施工篇」第二章第二條規定基地內私設道路
    寬度2公尺之規定。況且，系爭土地後面之海堤非屬供一般
    車輛通行之道路，亦不得做為建築線，且該海堤堤面與上訴
    人土地間高度落差達1.55公尺，系爭土地與海堤間又有財政
    部國有財產局管理之118-6地號土地，上訴人難以攀爬至該
    海堤堤面。故系爭土地若欲聯絡至台省二道公路，且申請到
    建築線進而申請建築執照興建房屋，則取得被上訴人等如上
    訴聲明二所示之土地之通行權以至濱海公路，乃是符合建築
    技術法規及於通行必要範圍內對周圍鄰地損害最少之處所及
    方法。職是，原審判決認「原告土地..鄰近濱海公路僅在徒
    步距離而已，並無使用車輛進出之必要，如附圖乙案所示A
    部分面積47.48平方公尺之範圍已可滿足原告及家人平日通
    行所需，並無額外需要其他通路之必要性，況後方堤防道路
    實際上均可通行車輛，顯見原告並未因為不能通行被告之系
    爭土地而無法使原告土地作通常利用之情事」等語，容有認
    事用法之違誤。
３、如上所述，系爭土地欲通行151及150-2地號土地連絡台二省
    道公路，其與建築線連接處寬度至少要2公尺以上，始符合
    建築法規之規定之基本需求，並得為申請建築線、建照等進
    而建築住宅之通常使用。而唯恐因測量之誤差，故若僅請求
    寬度2公尺，萬一因測量誤差導致道路與建築線連接之寬度
    不足2公尺，將使上訴人無法申請得到主管機關核定建築線
    ，足見上訴人請求如上訴聲明二之通行權，應係在必要範圍
    內。上訴人原請求通行權道路寬度為3公尺，惟上訴人上訴
    後，被上訴人林雨廷、林已在上訴人請求通行範圍土地上
    加蓋建築違章圍牆。上訴人為相鄰關係和睦，請求通行之道
    路寬度已避開上述圍牆，將請求通行道路寬度由3公尺，減
    縮為2.326公尺，而該部分之土地本係法定空地，是以，上
    訴人之減縮請求通行道路，避免拆除被上訴人林雨廷、林
    所蓋部分違章圍牆，應已選擇對被上訴林雨廷、林151地
    號土地損害最少之處所及方法為之。至被上訴人財政部國有
    財產局管理之150-2地號土地，本係閒置不用之畸零地，上
    訴人通行該地，已在必要範圍內，選擇損害最少之處所及方
    法為之。
４、查上訴人系爭土地係於96年3月間參與財政部國有財產局系
    爭土地之標售而得標購得，有土地謄本可稽，上訴人就系爭
    土地於94年4月間究竟如何分割成150、150-1、150-2，並不
    知情，亦未參與，係屬國有財產局之內部行政行為，上訴人
    客觀上亦未曾採取任何認識將足以造成土地與公路無適宜聯
    絡之任意行為，主觀上自無含有權利濫用之意思，導致上訴
    人系爭土地成為袋地，而必須請求通行被上訴人之土地以至
    公路及為適當之使用。上訴人自得依民法第787條之規定請
    求袋地所有權人之有償通行權。至於被上訴人林雨廷、林
    辯稱系爭土地係因分割後才成為袋地，上訴人應通行分割前
    之土地云云。然此係民法第789條無償通行權之問題，而該
    條規定之主要旨趣，在於因土地之一部讓與或分割，致生不
    通公路之情形，乃係由當事人之任意行為造成之結果，故不
    能因此使其他鄰地負通行之義務，且土地通行權人就因此所
    取得之通行權不必支付報償。而本件系爭土地成為袋地，並
    非上訴人之任意行為所造成，已詳述如上，法無規定上訴人
    應僅通行分割前之土地，被上訴人林雨廷、林所辯，自無
    足採。
二、被上訴人林、林雨廷部分：
(一)、被上訴人林、林雨廷則於原審辯稱：
    上訴人土地緊鄰150-1土地之間，尚有約2米寬之道路，後方
    面臨大海方向還有約10米左右的堤防道路，可供通行使用，
    顯非袋地，且系爭151土地目前已經動工興建房屋當中，上
    訴人無須經由系爭151土地通行等語，資為抗辯，並聲明請
    求駁回上訴人之訴。
(二)、對於上訴人之上訴理由部分則答辯以：
１、上訴人謂其土地與堤面落差1.8米，無法通行，惟只需用沙
    土填平地基與路面同高，人車即可通行無阻，上訴人所述顯
    屬巧飾理由。且上訴人謂鄰地150-1地號混凝土巷道拒絕其
    通行，然該巷道是行之多年既有混凝土巷道，而150-1地號
    也提供上訴人作為指定建築路線之用，突然不給予通行，依
    常理判斷不符常情，顯另有隱情。故上訴人已將150-1土地
    納為基地指定建築線，應可藉150-1土地通路通行。
２、上訴人謂被上訴人於空地建築圍牆惡意阻礙其通行，惟被上
    訴人係委請建築師與設計師研商定案，於97年10月即提出申
    請。而被上訴人於99年2月領得使用執照，當時亦有圍牆之
    設施，並非被上訴人故意臨訟埋設鋼筋惡意阻礙其通行。
３、又縱認系爭150地號土地為袋地，然其無法與公路通行之原
    因係因原150地號土地為分割後所致，依法上訴人僅得由分
    割出之150-1地號土地通行，否則於社會祥和秩序和公平正
    義不符。
三、被上訴人財政部國有財產局部分：
(一)、被上訴人財政部國有財產局則於原審辯稱：
    上訴人既然已經把150-1土地納入為基地指定建築線，應該
    也可以藉由坐落在150-1土地上的通路來通行使用等語，資
    為抗辯，並聲明請求駁回上訴人之訴。
(二)、對於上訴人之上訴理由部分則答辯以：
    查上訴人所有宜蘭縣頭城鎮○○段150地號前與毗鄰150-1地
    號間有約2米寬之通道，可供上訴人通至台二省道。後方另
    有寬約10米左右之堤防道路約40米左右即與台二省道交會。
    是案內系爭土地前、後皆有通道連絡至台二省道，誠難審認
    上訴人所有系爭150地號土地為袋地。按最高法院87年度台
    上字第2247號判決意旨「袋地為建地時，通行之土地需符合
    袋地建築之基本要求，否則不能謂已使袋地能為通常之使用
    」詳其意旨，前提需系爭土地屬於袋地，方能進階討論是否
    屬建築之基本要求。查本案土地並非袋地，自無上開判決意
    旨之適用。況上訴人於原證8所提之書證所示，上訴人業已
    完成指定建築線之程序。然上訴人卻捨而不用，反請求通行
    被上訴人之土地，顯非適法。綜上所述，上訴人所有宜蘭縣
    頭城鎮○○段150地號之土地既非袋地，又已完成指定建築
    線之程序，自無通行被上訴人所經管土地之必要。
四、原審為上訴人敗訴之判決，上訴人不服提起本件上訴，而為
    上訴聲明：1.原判決廢棄。2.確認上訴人就被上訴人林、
    林雨廷所有坐落宜蘭縣頭城鎮○○段151地號如附圖所示編
    號(八)寬度2.326公尺、面積12.49平方公尺；及就被上訴人財
    政部國有財產局所有坐落宜蘭縣頭城鄉○○段150-2號土地
    如附圖所示編號(三)寬度2.326公尺面積1.35平方公尺，合計
    13.84平方公尺，有通行權存在。3.被上訴人就前項通行權
    面積部分，不得禁止或妨害上訴人通行。被上訴人則均為答
    辯聲明：上訴駁回。
五、上訴人主張系爭土地背臨外澳堤防，面向台二省道即宜蘭縣
    頭城鎮○○路○段之間，有被上訴人林、林雨廷共有之系
    爭151土地及被上訴人財政部國有財產局管理之系爭150-2土
    地之事實，業據上訴人提出地籍圖、土地登記謄本為證，且
    除原審曾至現場履勘外，並經本院在準備程序中於98年10月
    29 日、99年8月2日、99年12月27日履勘現場屬實，被上訴
    人對此並無爭執，堪信屬實。
六、本件經本院整理，並為兩造所同意之爭點為：(一)上訴人所有
    系爭150地號土地是否與公路無適宜之聯絡，致不能為通常
    之使用？(二)上訴人所有系爭150地號土地有無民法第789條規
    定之適用？亦即上訴人就系爭150地號土地是否僅能通行他
    受讓人所有之同段150-1地號土地？(三)上訴人所有系爭150地
    號土地倘屬與公路無適宜之聯絡，致不能為通常之使用，且
    無民法第789條規定之適用，則其主張通行被上訴人所有系
    爭151地號及150-2地號土地，有無理由？其得主張通行之合
    理範圍為何？茲審認如下：
(一)、查本件上訴人所有系爭150地號土地，東側為海堤，西側隔
    150-2、151地號與台二省道相連，南側為150-1地號土地，
    150-1地號土地鄰150、151、150-2地號土地鋪設有水泥地，
    其範圍約如原審複丈成果圖乙案A部分，系爭150地號土地與
    東側堤防之高低落差，據到場之宜蘭縣宜蘭地政事務所測量
    人員測得最高為1.5公尺，最低為1公尺（見本院卷一第58、
    59頁勘驗筆錄）。而東側之同段118-6及116地號之國有土地
    ，乃作為堤防使用，118-6地號土地如98年10月29日土地複
    丈成果圖所示A部分即與系爭土地相鄰部分，則為堤防底座
    ，此亦有本院現場履勘時所攝之照片可佐（見本院卷第61、
    62及134頁）。而按海堤管理辦法第2條規定：「本辦法用詞
    含義如下：一、海堤：建造在沿海之堤防及其所屬防洪、禦
    潮閘門或其他附屬建造物或建於沿海感潮範圍內之河口防潮
    堤或其他以禦潮為主要目的之各種防護設施。...六、堤防
    用地：指預定堤防用地、已建築堤防及其附屬建造物與水防
    道路用地。...七、水防道路：指便利防汛、搶險運輸所需
    之道路及側溝，並為堤防之一部。」，足認除水防道路外，
    堤防並非用以通行之道路，且水防道路亦僅屬提供特定目的
    使用，非可認與一般公路相當。本件系爭土地東側所鄰118-
    6地號土地為堤防及堤防底座，依現況所示並未設有水防道
    路，與系爭土地復有1.5公尺至1公尺之落差，上訴人亦不得
    違法於國有土地上自行填平或填成坡道至堤頂而為通行，是
    被上訴人抗辯上訴人只需用沙土填平地基與堤面同高，即可
    人車通行無阻云云，自非可採。又系爭土地與南鄰之150-1
    地號土地間，於原審履勘時雖有如原審判決附圖乙案所示A
    部分之空地，然於本院至現場履勘時，業由150-1地號土地
    所有人拉起欄網阻止他人通行，有現場照片可稽（本院卷一
    第61、62頁），而經本院向宜蘭縣政府函詢該部分是否為既
    成道路，經宜蘭縣政府99年6月25日府建城字第0990087239
    號函覆以：「旨揭地號（指150-1地號）土地貴院所詢（標
    示）現況部分為建物雨遮並無現有巷道存在。」，顯然亦非
    供通行使用。又依該府99年5月11日府建城字第0990061069
    號函：「...該筆土地（指系爭土地）並無直接面臨可指定
    之道路，須與毗鄰地號（同段150-1或151地號）合併...」
    等語。是綜前所述，系爭土地確有與公路無適宜之聯絡，致
    不能為通常使用之情事，故上訴人主張系爭土地為袋地，須
    經他人土地始能通行至公路，即屬可採。
(二)、惟按，因土地一部之讓與或分割，而與公路無適宜之聯絡，
    致不能為通常使用者，土地所有人因至公路，僅得通行受讓
    人或讓與人或他分割人之所有地。數宗土地同屬於一人所有
    ，讓與其一部或同時分別讓與數人，而與公路無適宜之聯絡
    ，致不能為通常使用者，亦同。民法第789條第1項定有明文
    文。又按「民法第789條第1項規定之旨趣，乃在於土地所有
    人為土地一部之讓與或分割時，對於不能與公路適宜聯絡之
    情形，當為其所預見，而得事先為合理之解決。是土地所有
    人將土地之部分或分割成數筆，同時或先後讓與數人時，亦
    有前揭條項規定之適用，並不以不通公路土地所有人與受讓
    人或讓與人或他分割人直接間就土地一部為讓與或分割結果
    ，而有不通公路土地之情形為限。」、「民法第789條之立
    法意旨，乃因土地所有人讓與土地之一部或分割土地時，就
    其可能造成不能與公路為適宜之聯絡之情形，為其能預見而
    得事先安排，土地所有人不能因自己之讓與或分割土地之任
    意行為，導致對當事人以外之其他土地所有人造成不測之損
    害。此法條所規定之通行權性質上乃土地之物上負擔，隨土
    地而存在，土地所有人將土地分割成數筆，同時或先後讓與
    數人，應仍有該法條規定之適用。」、「民法第789條第1項
    之立法理由在於土地所有人不能因自已之任意行為，致增加
    他人之負擔，因此如數筆土地同屬一人所有，而得因之與公
    路為適宜之聯絡者（即得藉由其中一筆或數筆與公路相通聯
    ），其中之一筆或數筆土地非藉助該通聯之土地即不能單獨
    對外通聯時，該同屬一人所有之土地，亦不能自己捨通聯之
    土地，而反藉由其他鄰地主張其通行權存在。依此，土地所
    有人將其所有之數筆土地，分別轉讓數人之情形下，仍應有
    本條之適用。最高法院著有88年度台上字第2946號、89年度
    台上字第756號、90年度台上字第1679號判決可參。本件系
    爭150地號土地原為中華民國所有，於94年4月6日因土地分
    割增加同段150-1、150-2地號土地，其中150-1地號土地於
    96年2月13日以買賣為原因讓與訴外人羅二宜，另系爭150地
    號土地則於96年3月15日以買賣為原因讓與上訴人，有宜蘭
    縣宜蘭地政事務所100年4月26日宜地貳字第1000050766號函
    及所附上開土地之登記謄本及異動索引可按。而150-1、150
    -2地號土地均臨台二省道，為兩造所不爭執，則依諸首揭法
    條規定，上訴人僅得主張通行分割前同為150地號之150-1、
    150-2地號土地。故本件上訴人請求通行被上訴人林、林
    雨廷所有之151地號土地，即屬無理由；而150-2地號土地，
    雖為分割前150地號土地之一部，然150-2地號土地與系爭土
    地間隔有151地號土地，既已認不得由151地號土地為通行，
    則亦無從單由150-2地號土地通行至系爭土地，則上訴人請
    求通行150-2地號土地，同屬無理由。
(三)、綜上，系爭土地雖屬袋地，惟係因土地分割及一部讓與而造
    成，則上訴人請求通行與土地分割及一部讓與無涉之其他周
    圍土地即同段151地號土地，即無理由，另上訴人主張通行
    150-2地號土地，須經過其不得主張通行之同段151地號土地
    ，故關於150-2地號土地通行權之主張亦同屬無理由。又本
    件已認上訴人請求通行部分為無理由，則其得主張通行之合
    理範圍為何之爭點，即無須再行審認，併予敘明。
七、從而，本件上訴人主張就被上訴人所有151地號及150-2地號
    土地有通行權，請求確認通行權存在，並請求判決被上訴人
    就通行權範圍內之土地，不得禁止或妨害上訴人通行，為無
    理由，不應准許，應予駁回。原審為上訴人敗訴之判決，與
    本院所執理由雖有不同，然就結論並無二致，上訴意旨求予
    廢棄改判，為無理由，應予駁回。
八、本件事證已臻明確，兩造所為其餘攻擊防禦方法及舉證，經
    審酌後認均與結論不生影響，爰不一一論列，附此敘明。
九、訴訟費用負擔之依據：民事訴訟法第78條。
中    華    民    國   100    年    6     月    8     日
                  臺灣宜蘭地方法院民事庭
                      審判長法  官  楊麗秋
                            法  官  林翠華
                            法  官  張軒豪
以上正本係照原本作成。
本判決不得上訴。
中    華    民    國   100    年    6     月    9     日
                            書記官  林嘉萍